臺灣高等法院刑事判決　　　　　　　　93年度上訴字第2701號
上　訴　人　台灣台北地方法院檢察署檢察官
被　　　告　乙○○
選任辯護人　邱雅文律師
　　　　　　葉張基律師
上列上訴人，因被告偽造文書案件，不服臺灣臺北地方法院，92
年度訴字第866號，中華民國93年8月31日第一審判決（起訴案號
：臺灣臺北地方法院檢察署92年度偵字第10209號），提起上訴
，本院判決如下：
    主  文
原判決撤銷。
乙○○行使偽造私文書，足以生損害於公眾及他人，處有期徒刑
陸月，如易科罰金，以佰元折算壹日。
    事  實
一、乙○○係光華投資股份有限公司（以下簡稱光華公司）轉投
    資管理中華醫院之關係企業大安醫院管理顧問股份有限公司
    （以下簡稱大安公司）之員工，負責承辦大安公司投資管理
    中華醫院間之業務。緣中華醫院（負責人為丙○○）與大安
    公司（董事長為趙遐文），於民國89年6月1日簽訂委託管理
    合約書，大安公司擁有中華醫院非醫療業務之管理及人事決
    定權。光華公司負責人張鍾濮為變更中華醫院之負責人丙○
    ○，乃指示乙○○辦理變更事宜。詎乙○○未經丙○○、大
    安公司董事長趙遐文之同意，擅自委請不知情之陳世英律師
    ，草擬如附表所示均未蓋章之89年6月1日協議書，然後由乙
    ○○在台北市○○路○段202號中華醫院內，盜用丙○○放
    在中華醫院用以向財政部台北市國稅局大安稽徵所申請扣繳
    單位設立（變更）登記申請書所用之私章，盜蓋於立協議書
    人甲方丙○○姓名欄下，並蓋用中華醫院印章，且在
    字號欄填寫Ｚ000000000，另利用光華公司保管中之大安公司
    印章及趙遐文私章，由不知情之光華公司總稽核黃達魁及經
    理張聖文，於89年6月中旬，蓋於立協議人乙方大安公司及
    董事長趙遐文姓名欄下，而偽造上開協議書，詳如附表所示
    。嗣於90年10月15日，由乙○○委請不知情之律師，以大安
    公司為聲請人即債權人，丙○○為相對人，並以該偽造之上
    開協議書為證物，持向臺灣臺北地方法院民事庭聲請假扣押
    ，足以生損害於丙○○及臺灣臺北地方法院民事執行處對於
    假扣押執行之正確性，丙○○始知上情。
二、案經丙○○訴請臺灣臺北地方法院檢察署檢察官偵查起訴。
    理  由
一、訊據被告乙○○對於在上開時地，受張鍾濮之指示辦理簽訂
    協議書，並委請陳世英律師草擬協議書內容，及委請律師以
    大安公司為聲請人即債權人，丙○○為相對人，以該協議書
    為證物，持向臺灣臺北地方法院民事庭聲請假扣押之事實，
    固不諱言，惟矢口否認有行使偽造私文書犯行，辯稱：我是
    依光華公司負責人張鍾濮之指示辦理簽訂協議書事宜，我請
    陳世英律師先擬好協議書，然後簽請董事長張鍾濮批准，然
    後拿給趙遐文看過，趙遐文跟我說他和丙○○已經談好要簽
    訂議書，趙遐文因事忙，請我去和丙○○簽訂，我就與丙○
    ○約好時間，我拿到宏思醫院請丙○○蓋中華醫院大章及他
    自己之私章，我未曾保管丙○○之私章，不可能盜用，並無
    行使偽造私文書犯行云云。
二、惟查：
　(一)中華醫院（負責人為丙○○）與大安公司（董事長為趙遐文
  　）於89年6月1日簽訂委託管理合約書，大安公司擁有中華醫
    院非醫療業務之管理及人事決定權，此有委託管理合約書影
    本附卷可稽，並為丙○○、趙遐文所承認，自屬實情。
　(二)附表所示協議書，係被告委請不知情之陳世英律師草擬協議
  　書內容，違約金新臺幣五千萬元，係陳世英律師所寫，並由
    被告填寫丙○○之
    承在卷，並經陳世英律師結證屬實（90年度他字第570號偵
    查卷第90頁正背面）。又被告於90年10月15日委請不知情之
    律師，以大安公司（法定代理人為張聖文）為聲請人即債權
    人，丙○○為相對人，並以附表所示之協議書為證物，持向
    臺灣臺北地方法院聲請假扣押等情，亦為被告所坦承，並有
    民事聲請狀附卷可證（90年度他字第570號偵查卷第72頁至
    第76頁）。
　(三)又據趙遐文結證稱：「光華（公司）收購完成於6.1.，即
  　簽訂中華醫院與大安公司之委託管理合約書，丙○○是中華
    醫院之負責人，我是管委會之主委，實是光華在其後操縱，
    我是聽光華負責人張鍾濮之命行事。告證一（即協議書）是
    不確實的，是大安的工作人員作的，若是經過我的話，我是
    不會批准的，且應是在89年6月1日之後才製作的，是大家意
    見不合才出現此文件，我是克璣拿來時我才知道此協議書，
    我的印章均在大安即光華公司保管」等語（見92年度他字第
    570號卷第5頁背面、第6頁正面）。嗣又結證稱：「我任內
    只與丙○○簽一份契約（應係指委託管理合約書）」，「告
    證一我絕對沒看過，若有如告證一所示罰金五千萬元，則不
    會有醫生願意出面…告證一召文絕未拿給克璣蓋章，那是不
    可能的事」等語（同上卷第67頁正面、第88頁背面、第89頁
    正面），又於原審審理時結證稱：「（告證一的協議書）不
    是我給丙○○簽的，根本不可能有這個事，這個事假如有，
    要賠五千萬，豈不是頭腦壞掉」等語（見原審卷第74頁），
    又於本院審理時結證稱：「（問89 年6月1日你是否代表大
    安醫院管理顧問股份有限公司與中華醫院丙○○簽訂協議書
    ？）答沒有，（問：是否有授權乙○○或他人代理大安醫院
    管理顧問股份有限公司及你與中華醫院丙○○簽訂協議書？
    ）答沒有，（問簽訂委託管理合約書時，是否有討論要變更
    中華醫院負責人的事？）答沒有等語（詳本院卷第50、51、
    52頁）。足證趙遐文自始至終均堅決否認有代表大安公司與
    丙○○簽訂附表所示之協議書情事。
　(四)又附表所示偽造之協議書，與委託管理合約書，其訂約日期
  　均載明89年6月1日，但依證人丁○於本院結證稱：「…大安
    醫院管理顧問股份有限公司的大章及趙遐文的私章是在光華
    投資股份有限公司保管之中，六月中旬（即89年6月）我上
    簽呈核可之後，就由光華投資股份有限公司總稽核黃達魁及
    經理張聖文蓋章。中華醫院及丙○○蓋章的事都是由乙○○
    負責拿去蓋的」等語（詳本院卷第112頁、第113頁），足證
    協議書並非在89年6月1日由大安公司代表人趙遐文與丙○○
    親自簽訂，而係在89年6月中旬始由光華公司總稽核黃達魁
    及經理張聖文蓋大安公司章及趙遐文私章，堪資認定。
　(五)又查委託管理合約書與協議書上丙○○之印文，經原審送請
　  公誠鑑定有限公司鑑定結果，兩者不同，此有該公司92年8
    月26日誠字第920826號鑑定報告書附卷可稽（原審卷第199
    頁至第206頁），並經鑑定人甲○○於本院審理時結證屬實
    ，足證委託管理合約書與協議書並非於89年6月1日同時簽訂
    ，否則焉有丙○○之印文不相同之理。
　(六)再查協議書上丙○○之印文，經原審送請法務部調查局鑑定
  　結果，認：協議書上丙○○之印文與扣繳單位設立（變更）
    登記申請書上丙○○之印文，經採重疊比對，其形體大致尚
    能疊合，但兩顆印文是否出於同一印章，則需有蓋出乙類印
    文（即上開扣繳單位設立（變更）登記申請書）之印章實物
    ，經精密之採樣並行細部特徵比對後，方能認定。此有該局
    92年11月19日調科貳字第09200412400號鑑定通知書附卷可
    稽（原審卷第178頁），惟經原審再送請公誠鑑定有限公司
    鑑定結果，則認為：協議書上甲方丙○○名下印文（編號Ｂ
    件），與88年10月19日財政部台北市國稅局大安稽徵所扣繳
    單位設立（變更）登記申請書上扣繳單位丙○○印文（編號
    Ｃ件）相同，此有該公司92年12月25日誠字第921225號鑑定
    報告書附卷可證（原審卷第212頁至第223頁）。並經鑑定人
    甲○○於本院審理時結證屬實。本院認公誠鑑定公司之上開
    鑑定較為明確可採。足證協議書上立協議書人甲方丙○○印
    文，係丙○○放在中華醫院用以向財政部台北市國稅局大安
    稽徵所申請扣繳單位設立（變更）登記申請書所用之丙○○
    私章所蓋，堪資認定。
　(七)被告雖辯稱：有將協議書拿給趙遐文看過，趙遐文說他和丙
  　○○已談好要簽協議書之事，趙遐文因事忙，故請伊去與丙
    ○○簽訂，伊即與丙○○約好時間，將協議書拿到宏恩醫院
    請丙○○蓋中華醫院大章及其私章云云，惟查上述各情，均
    為趙遐文及丙○○所堅決否認。本院審酌協議書係被告委
    請陳世英律師草擬協議書內容，並寫上違約金新臺幣五千萬
    元，並非趙遐文代理大安公司與丙○○親自商討後簽訂，已
    違訂約常情。委託管理合約書與協議書之簽約日均載為89
  　年6月1日，但其上丙○○之印文，經鑑定結果兩者並不相同
    ，且協議書上大安公司及趙遐文印文，係89年6月中旬始蓋
    章，足證89年6月1日並無簽訂協議書之事，協議書上立協
    議書人甲方丙○○，係以私人身分簽訂，何需蓋用中華醫院
    大章，足證其偽。協議書上均無趙遐文、丙○○之親自簽
    名，且係被告填上丙○○之
    章，並知有違約金五千萬元之事，豈有不親自簽名並自填身
    分證字號之理，況協議書第三款有關違約金之約定，係以丙
    ○○違反變更中華醫院負責人之請求時，即應給付大安公司
    新台幣五千萬元，衡情即使至愚，丙○○亦不可能同意或事
    後違反。本件協議書係被告依光華公司負責人張鍾濮之指
    示辦理，而趙遐文、丙○○均不知情有簽訂協議書之事，足
    證係被告所偽造，所辯無非卸責之詞，不足採信。
　(八)協議書上立協議書人甲方丙○○姓名欄下之印文，丙○○堅
  　決否認係其所蓋，而依鑑定結果，與中華醫院用以向財政部
    台北市國稅局大安稽徵所申請扣繳單位設立（變更）登記申
    請書上所蓋丙○○印文相同，已如前述。被告及趙遐文雖均
    矢口否認有保管丙○○之上開印章，惟依證人邵平華於原審
    結證稱：扣繳單位設立（變更）登記申請書是我填寫的，丙
    ○○的印章是我蓋的，印章是我保管，88年10月初丙○○接
    任負責人醫院刻的，中華醫院的印鑑章是一直有，由我保管
    ，88年10月到12 月中間由當時大安公司董事長趙遐文跟我
    要回去，說印章應由大安公司保管等語（原審卷第77頁第78
    頁），嗣又結證稱：我曾經有幾次打電話給趙遐文，需要趙
    遐文拿過來蓋章，趙遐文有跟我說圖章現在不在他那邊，他
    必須要去向乙○○拿（原審卷(二)第59頁），又證稱：扣繳單
    位設立（變更）登記申請書上面中華醫院的大章及丙○○的
    小章，是我曾經保管過的，因為這份是我去申請的，這份我
    可以確定，這個大章、小章曾經在我保管之下，這個大章、
    小章是我交給趙遐文的那份，這個中華醫院的大章及丙○○
    的小章不曾給丙○○使用，我們確實是交給趙遐文的，當時
    他是董事長，他是當面向我要的，我是當面交給他的，趙遐
    文跟我說那個章必須由他們來保管等語（原審卷(二)第61頁、
    第62頁、第63頁），又於本院審理時結證稱：丙○○的私章
    ，我只保管過一個，大約到88年12月，趙遐文就來叫我們把
    印章交出去給他，我只有幾次蠻緊急的通知趙遐文拿丙○○
    的印章來蓋，趙遐文說印章不在他身上，他說要去向乙○○
    拿印章等語（本院卷第136頁第137頁），另證人盛成瑜亦結
    證：趙遐文有收回其保管之中華醫院大章及丙○○小章情事
    （原審卷(二)第65頁），足證蓋在協議書上丙○○之印章，係
    在趙遐文或被告保管中，被告得以盜用，堪資認定，趙遐文
    或及告上開否認之詞，均有所隱瞞，不足採信。至於90年8
    月中華醫院印鑑交接清冊並無協議書上所蓋丙○○之印章，
    但此僅能證明並無交接該印章而已，不足採為被告有利之證
    據。
　(九)綜上說明，本件協議書係被告受光華公司負責人張鍾濮之指
  　示辦理變更中華醫院負責人事宜，被告未經丙○○之同意擅
    自盜用丙○○之印章，蓋於協議書立協議書人甲方丙○○姓
    名欄下，並持以向臺灣臺北地方法院民事庭聲請假扣押，足
    以生損害於丙○○及臺灣臺北地方法院民事執行處對於假扣
    押執行之正確性。其行使偽造私文書犯行，洵堪認定，應予
    依法論科。至於協議書上蓋用大安公司及趙遐文印章部分，
    據趙遐文結證：上開印章係放在光華公司，任其使用，其無
    權干涉等語（本院94年4月6日審理筆錄），足見趙遐文已概
    括授權使用其印章，此部分自無盜用印章可言，併此敘明。
三、核被告所為，係犯刑法第216條、第210條之行使偽造私文書
    罪，其盜用丙○○印章行為，為偽造私文書之階段行為，不
    另論罪，其偽造私文書後復持以行使，其偽造之低度行為，
    為行使之高度行為所吸收，亦不另論罪。
四、原審未察，遽為被告無罪之諭知，容有未洽，檢察官上訴意
    旨執此指摘原判決不當，為有理由，應由本院將原判決撤銷
    改判。爰審酌被告係大安公司之員工，受光華公司負責人張
    鍾濮之指示辦理中華醫院負責人變更事宜，因一時思慮未週
    ，以致犯法，及其犯罪之目的、手段、犯罪對丙○○之損害
    及犯罪後未坦承犯行等一切情狀，量處有期徒刑六月。如易
    科罰金，以三百元折算一日。
據上論斷，應依刑事訴訟法第369條第1項前段、第364條、第299
條第1項前段，刑法第216條、第210條、第41條第1項前段，罰金
罰鍰提高標準條例第2條判決如主文。
本案經檢察官劉斐玲到庭執行職務。
中　　華　　民　　國　　94　　年　　4 　　月　　27　　日
　　　　　　　　　臺灣高等法院刑事第五庭
　　　　　　　　　　　　　　　審判長法　官　房　阿　生
　　　　　　　　　　　　　　　　　  法　官　蔡　光　治
　　　　　　　　　　　　　　　　　  法　官　雷　元　結
以上正本證明與原本無異。
如不服本判決，應於收受送達後十日內向本院提出上訴書狀，其
未敘述上訴之理由者並得於提起上訴後十日內向本院補提理由書
（均須按他造當事人之人數附繕本）。
                                    書記官　邵　淑　津
中　　華　　民　　國　　94　　年　　4 　　月　　29　　日
附錄：本案論罪科刑法條全文
刑法第210條
偽造、變造私文書，足以生損害於公眾或他人者，處五年以下有
期徒刑。
刑法第216條
行使第210條至215條之文書者，依偽造、變造文書或登載不實事
項或使登載不實事項之規定處斷。
